【裁判字號】    92,上,470
【裁判日期】    921021
【裁判案由】    返還不當得利
【裁判全文】
臺灣高等法院民事判決  九十二年度上字第四七○號
    上  訴  人  丙○○
                甲○○
    共      同
    訴訟代理人  桂齊恆律師
    被 上訴 人  乙○○
                丁○○
右當事人間請求返還不當得利事件，上訴人對於中華民國九十二年三月三十一日台灣
桃園地方法院九十一年訴字第二○八一號第一審判決提起上訴，本院於九十二年十月
七日言詞辯論終結，判決如左：
    主      文
上訴駁回。
第二審訴訟費用由上訴人負擔。
    事      實
甲、上訴人方面：
一、聲明：
（一）原判決廢棄。
（二）右廢棄部分，被上訴人應各自給付上訴人新台幣 (下同）一百八十萬元及自起
      訴狀繕本送達翌日起至清償日止，按年息百分之五計算之利息。
（三）願供擔保請准宣告假執行。
二、陳述：除與原判決記載相同者，玆予引用外，補稱略以：
（一）被上訴人始終不准上訴人使用系爭房屋，上訴人小學尚未畢業即出外工作養家
      ，被上訴人則均為高中畢業，學識能力優於上訴人，亦不曾對家庭經濟有何貢
      獻，如今上訴人年華老去，無法工作賺錢，被上訴人從未聞問，被上訴人雖同
      意出售系爭房屋，惟事實上百般刁難致無法出售，店面房屋寧作為車庫使用，
      亦不願將該屋出租，上訴人不願成為社會之負擔，就自己之財產理當有所收益
      ，幾經協調均未果，為此不得已提起本件訴訟。
（二）共有人如逾越其應有部分之範圍使用收益時，其所受超過利益即為不當得利。
      本件系爭房屋為透天屋，一樓為店面，該屋之合理市場租賃價格為每月五萬元
      ，五名共有人應可各分受每月一萬元之利益，被上訴人二人占用，其所受之利
      益為每月各二萬五千元，其超過一萬元之部分即為其超過利益，即屬不當得利
      ，依民法第一百七十九條之規定，應返還其利益。
三、證據：除援用原審之立證方法外，補提土地建物登記謄本、房屋租賃契約書、照
    片為證，並聲請訊問證人張淑瓊、張劉雲蘭。
乙、被上訴人方面：
一、聲明：駁回上訴。
二、陳述：除與原判決記載相同者，玆予引用外，補稱略以：
（一）系爭房屋為母親所有，而登記在兩造及王秀香等五人名義下，惟母親仍保有系
      爭房屋之使用受益權，受贈子女均無反對。母親及被上訴人均居住於系爭房屋
      內，上訴人因在外謀生而居住他處，被上訴人從未不讓上訴人返家居住。
（二）被上訴人既對系爭房屋各應有部分五分之一，且系爭房屋亦未有出租，何來不
      當得利可言。況被上訴人自八十六年起即委託出售系爭房屋，但至今無法賣出
      。至上訴人所提出之房屋租賃契約書，該房屋坪數遠較系爭房屋為大，環境亦
      較佳，不能類比。
三、證據：除援用原審之立證方法外，補提同意書、
    理      由
一、上訴人起訴主張：兩造與訴外人王秀香為兄弟姊妹關係，前曾共同買受坐落桃園
    縣中壢市○○路三０二號房屋（下稱系爭房屋），登記為分別共有，每人應有部
    分各為五分之一，惟系爭房屋一直為被上訴人占有使用，且被上訴人始終不准上
    訴人使用。而系爭房屋之合理市場租賃價格為每月五萬元，理應由共有人五人平
    等分受之，被上訴人從未給付上訴人應得部分，被上訴人就所受利益超過一萬元
    部分即屬超越其應有部分使用收益之範圍，而受有不當得利，依民法第一百七十
    九條之規定，自應返還之。則以每月一萬元計，被上訴人應各別返還上訴人十五
    年之不當得利一百八十萬元，惟屢經上訴人催告，被上訴人仍不理會，為此提起
    本訴等語。
二、被上訴人則以：其等自五十四年起就居住系爭房屋內迄今，房屋之所有權人為兩
    造之母親，僅係登記兩造及王秀香等五人名義分別共有，系爭房屋之使用受益權
    則仍由兩造母親保有。被上訴人從未不准上訴人居住於系爭房屋，上訴人因在外
    謀生而居住他處，被上訴人既對系爭房屋各應有部分五分之一，且未將系爭房屋
    出租而收取租金，自無不當得利可言。又上訴人所提出之房屋租賃契約書，該房
    屋坪數遠較系爭房屋為大，環境亦較佳，不能類比等語，資為抗辯。
三、兩造不爭執之事實：
    系爭房屋於五十六年間建築完成並辦理第一次登記，於六十七年三月三十一日登
    記所有權為被上訴人乙○○、丁○○、上訴人丙○○、甲○○及訴外人王秀香所
    共有，每人應有部分各為五分之一，且自五十六年房屋建成迄今被上訴人及兩造
    母親洪細妹均居住其內等事實，為兩造所不爭執，並有建物登記謄本附卷可稽，
    自堪信為真實。
四、兩造之爭點及論斷：
    上訴人主張被上訴人占用系爭房屋全部，且不准上訴人使用，而系爭房屋之合理
    市場租賃價格為每月五萬元，被上訴人就所受利益超過一萬元部分即屬超越其應
    有部分使用收益之範圍，而受有不當得利，自應返還上訴人等語，為被上訴人所
    否認，並以前揭情詞置辯。經查：
  (一)證人即兩造之母洪細妹雖證稱：系爭房屋是第二個女兒王玉琴出錢蓋的，上訴
      人只有出五萬多元的增值稅，系爭房屋只是借用五個小孩名義登記等語在卷（
      見原審卷頁三二、本院卷頁七五），然據此證詞尚不足以證明系爭房屋為兩造
      之母洪細妹所有。至被上訴人所提出之承諾書，固記載：「座落中壢市○○路
      三百零二號房屋乙棟連同基地，前為王玉琴出資購買，嗣移轉所有權登記贈與
      母親洪細妹所有，做為母親養老基金，母親於六十七、八年間將本房地借名登
      記為子女五人名義，以避父親積欠他人賭債而遭查封。今子女已長大成人，各
      自謀生，各自置產，為此承諾對本房屋之持分，無條件隨時交由母親出售，以
      做為生活費用，恐口無憑，特立此為據。承諾人：乙○○、丁○○、王秀香、
      王秀珠 (即丙○○)。見證人：呂理胡律師。」等語，有該承諾書附卷可稽（
      見原審卷頁二六）。惟系爭房屋為兩造與訴外人王秀香分別共有，已如上述，
      而上開承諾書既未據共有人之一即上訴人甲○○具名簽章，已難認系爭房屋共
      有人全體對於承諾書之內容均表示同意，參以上訴人甲○○復表示其並未同意
      承諾書之內容，則被上訴人僅以上開承諾書為據，辯稱系爭房屋為其母洪細妹
      所有云云，尚難採信。
  (二)按各共有人，按其應有部分，對於共有物之全部，有使用、收益之權，民法第
      八百十八條定有明文。又分別共有之各共有人，按其應有部分對於共有物之全
      部有使用收益之權，所謂應有部分，係指分別共有人得行使權利之比例，而非
      指共有物之特定部分，因此分別共有之各共有人，得按其應有部分之比例，對
      於共有物之全部行使權利 (最高法院五十七年度台上字第二三八七號判例要旨
      參照）。系爭房屋為兩造與訴外人王秀香分別共有，應有部分各五分之一，已
      如上述，則被上訴人既為系爭房屋分別共有人之一，依前開說明，於無害他共
      有人之權利限度內，自得按其應有部分對於共有物之全部使用收益，核與無法
      律上之原因而受利益尚屬有間。而除上訴人二人外，系爭房屋共有人王秀香及
      兩造之母洪細妹現均居住使用系爭房屋，業據證人王秀香、洪細妹證述明確（
      見原審卷頁三四、本院卷頁七五)，是上訴人以被上訴人占用系爭房屋全部，
      已不足採。又上訴人自小居住系爭房屋，嗣年長後在台北另購房屋乃搬離系爭
      房屋，為上訴人所自陳 (見本院卷頁八八），足見上訴人乃自主決定搬離系爭
      房屋北上居住，並非遭被上訴人禁止致無法使用系爭房屋。而上訴人甲○○北
      上居住後，復先後於七十九年、八十六年間將
      部且始終不准上訴人使用云云，尚難採信。
  (三)至證人即上訴人朋友張淑瓊到庭雖證稱：「約在十年前左右，我曾經陪上訴人
      丙○○回中壢的房子，因她想把小孩帶回去住，我當時沒有進屋，我只是站在
      門外，後來，我有聽到屋裡面，好像是她媽媽說，這裡面沒有房間讓你們住，
      後來上訴人就出來，她紅著眼告訴我，她媽媽說這房子沒有地方讓我們住。」
      等語，及證人即上訴人朋友張劉雲蘭證稱：「在上個月的一個白天，上訴人丙
      ○○叫我陪她回去，一樓樓下有放車，但我們都沒有進屋，也沒有按門鈴。」
      等語在卷 (見本院卷頁七三、七四）。惟上開證人均未親自見聞被上訴人在場
      且有禁止上訴人使用系爭房屋之言行，其等上述證詞自不足據為被上訴人有妨
      害上訴人使用系爭房屋之證明。此外，上訴人復未舉證證明被上訴人有何禁止
      或妨害其共有權利行使之情形，而被上訴人並未將系爭房屋出租而享有收取租
      金之利益，亦為兩造所不爭執，則上訴人以被上訴人超越其應有部分使用系爭
      房屋全部而受有不當得利，主張被上訴人應返還被上訴人各以每月一萬元計算
      之十五年租金利得一百八十萬元，即屬無據，不應准許。
五、綜上所述，本件上訴人依不當得利之法律關係，請求被上訴人各給付上訴人一百
    八十萬元及均自起訴狀繕本送達翌日起至清償日止之法定遲延利息，為無理由，
    不應准許。原審為上訴人敗訴之判決並駁回其假執行之聲請，於法並無不合。上
    訴人上訴意旨指摘原判決不當，求予廢棄改判，為無理由，應予駁回。
六、本件事證已明，兩造其餘主張攻擊防禦方法及所提之證據，核與判決結果並無影
    響，爰不再一一論述，附此敘明。
七、據上論結，本件上訴為無理由，依民事訴訟法第四百四十九條第一項、第七十八
    條、第八十五條第一項前段，判決如主文。
中      華      民      國    九十二    年      十      月    二十一    日
                              民事第十一庭
                                  審判長法  官  吳  景  源
                                        法  官  連  正  義
                                        法  官  鄭  純  惠
正本係照原本作成。
如不服本判決，應於收受送達後二十日內向本院提出上訴書狀，其未表明上訴理由者
，應於提出上訴後二十日內向本院補提理由書狀（均須按他造當事人之人數附繕本）
上訴時應提出委任律師或具有律師資格之人之委任狀；委任有律師資格者，另應附具
律師資格證書及釋明委任人與受任人有民事訴訟法第四百六十六條之一第一項但書或
第二項（詳附註）所定關係之釋明文書影本。
中      華      民      國    九十二    年      十      月    二十一    日
                                        書記官  張  淑  華
附註：
民事訴訟法第四百六十六條之一（第一項、第二項）：
對於第二審判決上訴，上訴人應委任律師為訴訟代理人。但上訴人或其他法定代理人
具有律師資格者，不在此限。
上訴人之配偶、三親等內之血親、二親等內之姻親，或上訴人為法人、中央或地方機
關時，其所屬專任人員具有律師資格並經法院認為適當者，亦得為第三審訴訟代理人
。


司法院資訊處製作；財團法人民間司法改革基金會備份。
